【裁判字號】    98,訴,571
【裁判日期】    980821
【裁判案由】    給付違約金
【裁判全文】
臺灣士林地方法院民事判決               98年度訴字第571號
原      告  丙○○
訴訟代理人  連銀山律師
被      告  甲○○
訴訟代理人  黃瑞明律師
被      告  僑馥建築經理股份有限公司
法定代理人  丁○○
訴訟代理人  乙○○
            戊○○
上列當事人間給付違約金事件，本院於民國98年7 月29日言詞辯
論終結，判決如下：
    主  文
被告甲○○應給付原告新臺幣伍拾萬元，及自民國九十八年三月
十一日起至清償日止，按週年利率百分之五計算之利息。上開金
額，應由被告僑馥建築經理股份有限公司自其所有，花旗銀行敦
化分行帳號000000000000000 號帳戶中撥付予原告，如有不足，
由被告甲○○補充給付之。
原告其餘之訴駁回。
訴訟費用新臺幣貳萬零貳零陸元，依職權命由被告甲○○負擔四
分之一即新臺幣伍仟零伍拾貳元，其餘四分之三即新臺幣壹萬伍
仟壹佰伍拾肆元由原告負擔。
本判決第一項得假執行。
原告其餘假執行之聲請駁回。
    事  實  及  理  由
一、原告起訴主張：
  (一)被告甲○○（下稱甲○○）經由久月房屋仲介有限公司（即
    東森房屋仲介公司天母SOGO加盟店，下稱久月公司）之仲介
    ，於民國97年7 月2 日與原告訂立不動產買賣契約（下稱系
    爭買賣契約），向原告買受臺北市士林區區○○段○ ○段64
    3 地號土地，及其上名為「味王股份有限公司預售屋，案名
    天母樂活A6棟7 樓」之預售屋建物，包括地下第2 層平面式
    停車位1 位（以下合稱系爭不動產），第1 期款新臺幣（下
    同）194 萬元，甲○○業已交由訴外人（代書）郭哲宏匯入
    雙方共同委託之被告僑馥建築經理股份有限公司（下稱僑馥
    公司）於花旗銀行敦化分行所開設，帳號00000000000000號
    信託帳戶（下稱系爭信託帳戶）。系爭買賣契約第1 條，就
    建物之標示已註明「詳附件一」，而附件一即為原告與前手
    味王股份有限公司（下稱味王公司）訂立之房地預定買賣契
    約書（下稱系爭附件），已載明土地為「都市計畫使用分區
    為第3 種工業用區」，房屋為「在規劃用途地上一至十五層
    為策略性產業（資訊服務業）」。另依系爭買賣契約第5 條
    ，第2 期款付款方式為：原告於權狀核發下來3 日內，備齊
    一切過戶所需證件資料，並完成用印手續，交付特約代書收
    執，以便辦理產權移轉登記作業，甲○○最遲應於前開日期
    前將第2 期款匯入系爭信託帳戶。
  (二)詎甲○○嗣後竟藉口「原告未告知系爭不動產之都市計畫使
    用分區為第3 種工業區」為由，於97年11月18日以士林芝山
    郵局第00212 號存證信函寄達原告與僑馥公司，表示「希望
    能尋求合法管道解除契約」，原告、僑馥公司、久月公司收
    受後，分別發函表示於締約當時確已明白告知確係第3 種工
    業區，且明載於系爭附件之情，惟甲○○仍再發函表示不欲
    履行系爭買賣契約。嗣原告依系爭買賣契約第5 條約定備齊
    過戶所需證件資料，已隨時可辦理產權移轉登記手續，並催
    告甲○○依約於函到10日內給付第2 期款194 萬元，如不給
    付，原告即解除系爭買賣契約，並以同函件之到達為解除契
    約之意思表示，惟甲○○逾期迄今未給付，系爭買賣契約自
    已解除。
  (三)甲○○擅自解約、不為給付，原告爰依系爭買賣契約第12條
    第1 款約定解除系爭買賣契約，並依同條第2 款約定，沒收
    甲○○已給付之價金194 萬元作為懲罰性違約金。並聲明請
    求判決：
    1.甲○○應給付原告194 萬元，及自起訴狀繕本送達翌日起
      至清償日止，按週年利率5%計算之利息。甲○○應給付之
      金額，應由僑馥公司自系爭信託帳戶中撥付予原告，不足
      部分由甲○○補充給付之。
    2.原告願供擔保，請准宣告假執行。
二、被告之答辯：
  (一)甲○○辯稱：系爭買賣契約並未給予甲○○5 日以上之審閱
    期。甲○○購買系爭不動產之目的係為住家使用，並要求久
    月公司找尋住宅區之房屋，由該建案之名稱判斷，甲○○誤
    以為適合住家使用。系爭買賣契約之土地使用分區欄為空白
    ，雖載明「詳附件一」，但甲○○不是學法律的，對契約條
    文沒有敏感度，不會注意系爭附件中未顯著註明之細節。且
    合約只是形式，簽約後雖曾翻閱系爭買賣契約，但認為系爭
    附件只是原告與前手間的契約，並未加以注意。原告與味王
    公司間之合約應完整交付甲○○，因為該合約內就會提及貸
    款成數較低。目前房地產價格上漲中，原告並無任何差價損
    失，其損失至多為文書作業、律師費等行政費用，不會超過
    19萬元。
  (二)僑馥公司辯稱：僑馥公司保管之款項，應給付予何人，依法
    院判決處理。
  (三)並均聲明請求判決：原告之訴駁回。
三、兩造不爭執之事實：
  (一)甲○○經由久月公司之仲介，於97年7 月2 日與原告訂立系
    爭買賣契約，向原告買受系爭不動產，第1 期款194 萬元，
    甲○○業已交由代書郭哲宏匯入雙方共同委託之僑馥公司所
    開設之系爭信託帳戶。系爭買賣契約第1 條，就土地之地目
    及使用分區未有標示記載，建物標示部分則載為「味王公司
    預售屋，案名天母樂活A6棟7 樓（詳附件一）」，而附件一
    即為原告與前手味王公司訂立之房地預定買賣契約書（第1
    頁及第2 頁），系爭附件載明土地「都市計畫使用分區為第
    3 種工業用區」，房屋則為「在規劃用途地上一至十五層為
    策略性產業（資訊服務業）」。此有系爭買賣契約（含系爭
    附件）、付款支票影本等件在卷可稽（本院卷第9 頁至第19
    頁）
  (二)甲○○於97年11月18日以士林芝山郵局第00212 號存證信函
    寄達原告與僑馥公司，其內容略以：「... （訂約）當時吾
    （即甲○○）未詳讀合約附件即簽定。事隔多月因已近交屋
    ，吾開始詢問銀行貸款乙事，未料銀行查詢告知吾所購之房
    屋土地標示為第3 種工業區，其用途為策略性產業，東森（
    即久月公司）明知吾欲入住，卻未告知實情及買賣契約書缺
    頁嚴重。吾原欲購建地卻成工業用地，擔心日後恐影響居住
    權益故發此信函告知，希望能尋求合法管道解除合約」等語
    。此有存證信函附卷可查（本院卷第20頁至第21頁）。
    原告於97年11月21日、24日分別委託律師發函予甲○○，其
    內容略以：「... 兩造簽約時，房屋用途、所坐落土地之使
    用分區為何，均已有詳細說明及告知」、「（原告與味王公
    司）之買賣契約書主要部分均已影印予吳小姐... 缺頁部分
    與兩造間之買賣契約約定無關」、「系爭附件之目的，即在
    於告知土地使用分區及房屋計畫用途，否則殊無以之作為系
    爭買賣契約附件之必要」、「請甲○○小姐仍應依系爭買賣
    契約約定履行合約，否則已繳之買賣價金將視為違約金，本
    人有權全部沒收」等語。亦有律師函在卷足憑（本院卷第22
    頁至第26頁）。
    久月公司亦於97年11月24日以士林蘭雅郵局第384 號存證信
    函寄達甲○○，其內容略以：「本公司已告知台端該建物之
    基地都市計畫使用分區為第3 種工業區... 並載明於系爭附
    件中」等語。有存證信函附卷可考（本院卷第27頁至第28頁
    ）。
  (三)原告於98年2 月9 日以台北重南郵局第86號存證信函，通知
    甲○○：「請甲○○小姐於函到10日內，依系爭買賣契約，
    履行給付第2 期款194 萬元之義務，如逾期不為給付，則對
    甲○○小姐解除系爭買賣契約，並以本函之到達，作為對甲
    ○○小姐解除契約之意思表示，不另通知」等語。亦有存證
    信函存卷可徵（本院卷第34頁至第38頁）。
  (四)甲○○迄未給付第2期款194萬元（本院卷第77頁背面）。
四、本件經兩造於本院協議並簡化之爭點為（本院卷第78頁）：
  (一)甲○○不支付第2 期款是否違約？甲○○得否以不知系爭不
    動產坐落於工業用地（都市計劃使用分區為第三工業區）為
    由解除系爭買賣契約？
  (二)原告得否以甲○○違約為由，解除系爭買賣契約？
  (三)原告請求給付之違約金是否過高？
  茲析述如下：
  (一)甲○○於簽訂系爭買賣契約時，即知悉系爭不動產坐落之土
    地係「都市計畫使用分區為第3 種工業用區」，及房屋用途
    為「策略性產業（資訊服務業）」之情，甲○○主張解除契
    約買賣契約為無理由：
    1.依兩造不爭執事實(一)所示，系爭買賣契約第1 條土地標示
      部分，雖未載明地目及使用分區，惟建物標示部分，則記
      載「建物門牌：味王公司預售屋案名天母樂活A6棟7 樓（
      詳附件一）」，而附件1 即為原告與味王公司之房地預定
      買賣契約書第1 、2 頁，其中第1 條第1 項以黑色粗體字
      標明土地都市計劃使用分區為「第三種工業區」，第2 項
      亦以黑色粗體字標明房屋規劃用途地上1 至15層為「策略
      性產業（資訊服務業）」等情（本院卷第18頁）。苟原告
      蓄意隱瞞系爭不動產之土地使用分區及建物用途，豈可能
      將明確記載前開使用分區及用途資訊之房地預定買賣契約
      書，作為系爭買賣契約附件之理？又按不動產之買賣，就
      買受人而言，買賣標的之現況、面積、權利範圍，及價金
      ，應為其所受重視之點，而系爭不動產為預售屋，無由藉
      建物及土地登記謄本以確認房地面積、權利範圍，並憑以
      計算價金，僅得以出賣人與建商間訂定之預售屋買賣契約
      書之記載，方得確認土地持分、建物面積，並據以計算價
      金，系爭附件詳載系爭不動產土地、房屋之權利範圍、面
      積、分區及用途，自係買賣雙方確認買賣標的之重要且唯
      一憑據，並經兩造達成意思表示合致。甲○○為智慮成熟
      之成年人，且有企業管理碩士學位（本院卷第78頁背面）
      ，於簽約之際，當無不知此契約重要之點或未加確認之理
      。
    2.另按，負責仲介系爭不動產買賣之久月公司業務員康麗環
      、辦理系爭買賣契約相關事宜之代書郭宏哲於本院98年度
      訴字第252 號案件（兩造均為該案件當事人）審理時，均
      到庭證述：系爭買賣契約簽訂時，業向甲○○說明買賣標
      的之土地使用分區為工業區等語。業經本院依職權調閱上
      開案件查核無訛，有該言詞辯論筆錄影本在卷可稽（本院
      卷第81頁至第85頁），並經提示兩造（本院卷第78頁）。
      證人之陳述，與系爭買賣契約及附件之記載洵屬相符，堪
      信為真實。
    3.準此，甲○○主張其不知系爭不動產之土地坐落於工業用
      地，且於簽訂系爭買賣契約前未據原告或仲介人員告知云
      云，即與系爭買賣契書所載之客觀事證不符，亦與社會常
      情有違，復與證人康麗環、郭宏哲等證述有異，洵無足取
      。
    4.甲○○另抗辯其簽訂系爭買賣契約時並無審閱期云云。惟
      按企業經營者與消費者訂立定型化契約前，應有30日以內
      之合理期間，供消費者審閱全部條款內容；違反前項規定
      者，其條款不構成契約之內容，此固為消費者保護法第11
      條之1 第1 、2 項所分別明定。惟上開規定之目的，係在
      規範企業經營者以預定之定型化契約條款與消費者簽訂契
      約之情形，應給予消費者合理之期間審閱契約，以保障消
      費者之權益。然系爭買賣契約之簽約當事人，均為自然人
      ，並非企業經營者，自非屬上開規定保護規範之範圍，甲
      ○○主張原告違反消費者保護法第11條之1 審閱期之規定
      ，並執之為解除契約之理由云云，容有誤會，附此敘明。
    5.綜上，甲○○主張解除系爭買賣契約之理由，均不足採，
      其不得解除系爭系爭買賣契約。
  (二)原告解除系爭買賣契約為有理由：
    1.系爭買賣契約第5 條，就付款方式（含期數、金額、給付
      時間）約定：「第2 期款194 萬元（備證及用印款）：乙
      方（原告）應於權狀核發下來3 日內，備齊一切過戶所需
      證件資料並完成用印手續交付特約代書收執，以便辦理產
      權移轉登記作業。甲方（甲○○）最遲應於前開日期前將
      第2 期款匯入系爭信託帳戶」（本院卷第11頁）。兩造不
      爭執原告已備齊過戶文件、完成用印交代書收執之情，且
      原告亦已催告甲○○於10日內給付第2 期款而迄未給付（
      參見兩造不爭執事實(三)、(四)），甲○○自有違約之情。
    2.按系爭買賣契約第12條第1 款約定：「甲乙任一方若發生
      不依約履行義務之違約情事，於經他方定7 日以上期間催
      告仍未履行，且經他方主張解除本約時，雙方同意本約即
      生解除之效力」（本院卷第14頁）。依兩造不爭執事實(二)
      、(三)、(四)所示，甲○○於原告尚未催告給付第2 期款時即
      表示不欲繼續履行契約，於第2 期款給付期限屆至時，原
      告復催告10日內履行，並表示如不履行即解除系爭買賣契
      約，惟甲○○仍未依約給付第2 期款。原告自得依系爭買
      賣契約第12條第1 款約定解除系爭買賣契約，並業以信函
      及本院審理中提出之書狀屢次重申解除契約之意思表示。
      由是，系爭買賣契約自因甲○○違約，而經原告合法解除
      之。
  (三)原告得請求甲○○給付之違約金應為50萬元：
    1.系爭買賣契約第12條第2 款約定：「本約簽訂後，甲方（
      甲○○）若有擅自解約、不為給付或違約情事，致本約解
      除，除應負擔乙方（原告）所受損害之賠償以外，並同意
      將已支付之價金作為懲罰性違約金給付乙方，由僑馥公司
      將系爭信託專戶之價金餘額結算後交付乙方」（本院卷14
      頁）。原告雖主張依上開約定沒收甲○○已給付之價金全
      額即194 萬元，惟按，當事人得約定債務人於債務不履行
      時，應支付違約金；約定之違約金過高者，法院得減至相
      當之數額，民法第250 條第1 項、第252 條分別定有明文
      。至於違約金是否相當，即須依一般客觀事實，社會經濟
      狀況及當事人所受損害情形，以為斟酌之標準。故契約當
      事人約定之違約金是否過高，應依一般客觀之事實、社會
      經濟狀況、當事人實際上所受損害及債務人如能如期履行
      債務時，債權人可享受之一切利益為衡量標準，庶符實情
      而得法理之平。又民法第148 條第2 項規定，行使權利，
      履行義務，應依誠實及信用方法，則當事人約定之違約金
      是否過高而顯失公平，非不能依誠信原則予以檢驗。
    2.就原告究否因甲○○違約而受有損害乙節，原告主張系爭
      不動產價格跌落，其所受差價損失已逾194 萬元（本院卷
      第91頁至第92頁）；甲○○則辯稱系爭不動產不跌反漲，
      原告並無任何差價損失（本院卷第100 頁至第102 頁）。
      惟查，原告所提之成交買賣契約，其買賣標的與系爭不動
      產之坐落位置、樓層、坪數大小俱有差異，尚不得據以認
      定原告之實際損失逾194 萬元。至甲○○所提之駿達房屋
      房屋銷售資料，則僅為廣告性質，亦非可證明房價上漲，
      原告未受有任何損害之情。均先予說明。
    3.依上所述，原告於簽訂系爭買賣契約時，即明知系爭不動
      產坐落土地之使用分區為第3 種工業區，竟於數月後始以
      其不知情為由，表示不願履約之意，並致原告無法收受第
      2 期款以後之價金，自可能導致原告受有利息損失，進而
      無法依預定進度、目的運用資金。且原告因甲○○違約而
      解除系爭買賣契約後，更受有仲介費、代書費等損失，並
      須花費時間金錢另覓買主，復可能遭受價格變動之風險。
      本院爰斟酌上開事由，及甲○○違約之程度、原告可能之
      損害等一切情狀，認原告請求甲○○給付違約金194 萬元
      ，衡之誠信原則，顯然過高，應予酌減為50萬元為適當。
    4.另按給付無確定期限者，債務人於債權人得請求給付時，
      經其催告而未為給付，自受催告時起，負遲延責任，其經
      債權人起訴而送達訴狀者，與催告有同一之效力；遲延之
      債務，以支付金錢為標的者，債權人得請求依法定利率計
      算之遲延利息，民法第229 條第2 項、第233 條第1 項前
      段分別定有明文。綜上所述，原告請求甲○○給付50萬元
      ，並自起訴狀繕本送達翌日即98年3 月11日起至清償日止
      ，按週年利率5%計算之利息，並依系爭買賣契約第12條第
      1 款約定，請求僑馥公司自系爭信託帳戶中撥付予原告，
      不足部分由甲○○補充給付之，為有理由，應予准許。逾
      此部分之請求，則無理由，應予駁回。
五、本件命被告給付之金額未逾50萬元，依民事訴訟法第389 條
    第1 項第5 款之規定，應依職權宣告假執行。本院既依職權
    就原告勝訴部分宣告假執行，故其陳明願供擔保聲請假執行
    ，即無必要，至於原告敗訴部分所為假執行之聲請，因訴已
    駁回而失所依據，自應駁回。
六、本件事證已臻明確，兩造其餘主張陳述、攻擊防禦方法及所
    提出之證據，於判決結果不生影響，無庸一一論述，附此敘
    明。
七、本件訴訟費用為第一審裁判費2 萬零206 元，依職權命由甲
    ○○負擔四分之一即5,052 元，其餘四分之三即1 萬5,154
    元由原告負擔。
八、據上論結，原告之訴為一部有理由，一部無理由，依民事訴
    訟法第79條、第87條第1 項、第389 條第1 項第5 款，判決
    如主文。
中    華    民    國    98    年    8     月    21    日
                  民事第二庭  法  官  王怡雯
以上正本證明與原本無異。
如對本判決上訴，應於判決送達後20日內向本院提出上訴狀。
中    華    民    國    98    年    8     月    25    日
                              書記官  桂大永


司法院資訊處製作；財團法人民間司法改革基金會備份。
